---
title: "Vulnerabilidad Socioterritorial en Chile"
subtitle: "Análisis del Índice de Geografía de la Vulnerabilidad Urbana y Social Territorial (IGVUST) y de datos del CENSO 2024"
authors:
  - name: Renato De Luca
    affiliation: Universidad de Chile
    roles: writing
    corresponding: true
date: today
bibliography: references.bib
format:
  html:
    theme: 
      light: cosmo
      dark: cyborg
    toc: true
    toc-depth: 2
    toc-location: left
    number-sections: true
    smooth-scroll: true
    code-fold: true
    code-summary: "Ver código"
    fig-cap-location: bottom
    title-block-banner: true
    title-block-banner-color: "#6e4416"
---

```{r}
#| include: false
source("../processing/analisis_igvust.R")
```

# Análisis IGVUST


## Resumen

Este análisis examina la vulnerabilidad socioterritorial en Chile utilizando el Índice de Geografía de la Vulnerabilidad Urbana y Social Territorial (IGVUST), identificando patrones geográficos y comunas de mayor riesgo.

## Cómo se construye el IGVUST

El Índice Global de Vulnerabilidad Socioterritorial (IGVUST) es un indicador sintético desarrollado por el Ministerio de Desarrollo Social y Familia de Chile, dentro del Sistema de Indicadores de Vulnerabilidad Socioterritorial (SIVUST). Su objetivo es caracterizar comparativamente los distintos territorios del país (Unidades Vecinales, comunas y regiones) en términos de su vulnerabilidad socioterritorial agregada [@minsoc_igvust_25].

**Fuentes de datos.** El índice integra información de múltiples registros administrativos del Estado, incluyendo el Registro Civil e Identificación, los Ministerios de Educación y de Salud, la Superintendencia de Seguridad Social y el Instituto Nacional de Estadísticas, entre otros. La base poblacional principal proviene del Registro Social de Hogares (RSH), que permite georreferenciar a las personas a nivel de Unidad Vecinal.

**Dimensiones e indicadores.** El IGVUST se construye a partir de 18 indicadores agrupados en siete dimensiones:

- Ingresos
- Trabajo y Pensiones
- Salud y Dependencia
- Educación
- Vivienda
- Accesibilidad
- Seguridad

Cada indicador fue seleccionado según criterios técnicos, priorizando aquellos con una asociación robusta e inequívoca con el concepto de vulnerabilidad.

**Ponderación y agregación.** A diferencia de índices que asignan pesos iguales o arbitrarios a cada componente, el IGVUST determina sus ponderadores mediante un análisis factorial que considera la naturaleza estadística de los datos. Este procedimiento genera pesos específicos tanto a nivel de dimensión como de cada indicador individual, permitiendo además calcular el aporte relativo de cada dimensión al resultado final de un territorio determinado.

**Lectura del resultado.** El valor final del índice se traduce en cuartiles y en un ranking nacional. La convención de lectura es la siguiente: los valores menores (cuartil 1 o ranking 1) corresponden a mayor vulnerabilidad, mientras que los valores mayores representan menor vulnerabilidad relativa. Esta es la lógica utilizada a lo largo de este análisis: las comunas en cuartil 1 (`c_ig_nac == 1`) son las de mayor vulnerabilidad socioterritorial relativa dentro del país.

**Actualización.** El IGVUST se recalcula mensualmente, reflejando tanto los cambios que las personas realizan en el RSH (composición familiar, domicilio, condiciones laborales o de salud) como las actualizaciones de las bases administrativas utilizadas en su construcción.

## Mapa Nacional

```{r}
#| echo: false
#| warning: false
grafico_mapa_nacional
```

::: {.callout-important}
## Hallazgo Principal
Las comunas en el cuartil 1 (más vulnerable) están concentradas en regiones específicas del país, mostrando patrones claros de desigualdad socioterritorial.
:::

## Las 3 Regiones Más Vulnerables

```{r}
#| echo: false
#| warning: false
patchwork::wrap_plots(mapas_top3, ncol = 3) +
  patchwork::plot_annotation(title = "Las 3 comunas más vulnerables de Chile",
                   subtitle = "Según ranking nacional (rank_nac) del IGVUST")
```

::: {.callout-tip}
## Contexto Regional
Estas comunas son las más vulnerables del país según el IGVUST, y se encuentran en regiones con concentraciones significativas de vulnerabilidad. 
:::

## Descriptivos por Región

```{r}
#| echo: false
#| warning: false
regiones_vulnerabilidad %>%
  mutate(across(where(is.numeric), ~round(., 3))) %>%
  arrange(desc(prop_comunas_q1)) %>%
  select(-codigo_region) %>%
  knitr::kable(
    col.names = c("Región", "Promedio IGVUST", "N° Comunas Q1", "Total Comunas", "% Comunas Q1"),
    caption = "Indicadores de vulnerabilidad por región",
    format = "html"
  )
```

## Conclusiones

::: {.callout-note}
## Observaciones Clave

- La distribución de vulnerabilidad no es uniforme a lo largo del territorio
- Existen regiones con concentraciones significativas de comunas vulnerables
- Se identifican oportunidades para intervenciones territoriales focalizadas
:::

::: {.callout-warning}
## Limitaciones de los datos

La variable de cobertura comunal del Registro Social de Hogares (`p_cobertura_com`) supera el 100% en 101 de las 346 comunas del país (29%), principalmente en comunas rurales o de baja población, lo que sugiere un desajuste entre la población de referencia utilizada y el número de personas efectivamente registradas. Esto no afecta directamente el cálculo oficial del IGVUST, pero sí limita la confiabilidad de esta variable como indicador de representatividad para algunas comunas. Cabe destacar el caso de Constitución (Maule), clasificada en el cuartil más vulnerable, cuya cobertura del RSH es de solo 48,5%, por lo que su resultado debe interpretarse con cautela.
:::

---


# Análisis CENSO y Factores subyacentes



*Última actualización: `r format(Sys.Date(), '%d de %B de %Y')`*